---
title: "Trabalho prático com `rcontroll` - Dia 3"
subtitle: "Uso avançado do TROLL com `rcontroll`"
author: "Sylvain Schmitt"
institute: CIRAD
date: 2026/04/08
date-format: medium
format: 
  revealjs:
    theme: dark
    output-location: fragment
    slide-number: true
    logo: figs/logo.png
    transition: fade
    preview-links: true
    chalkboard: true
bibliography: references.bib
include-in-header:
  - text: |
      <style>
      .reveal .slide-logo {
        max-height: unset;
        height: 100px;
      }
      </style>
execute: 
  echo: true
  cache: true
---

## Menu

```{r}
#| echo: false
knitr::include_graphics("figs/troll_model_cheatsheet.svg")
```

# Introdução

> Normalmente, a execução de simulações no TROLL começa bem antes de abrir o TROLL ou o rcontroll, envolvendo diversas etapas de coleta e preparação de dados, e se estende muito além de uma única execução do modelo. Pode também incluir avaliação, análise de sensibilidade, calibração ou esquemas complexos de simulação de experimentos virtuais.

## Ambiente R

Durante esta sessão prática, utilizaremos o modelo TROLL [@Marechaux2017] com o pacote rcontroll [@schmitt2023]. Também usaremos os pacotes tidyverse para manipulação de tabelas e criação de gráficos. Faça o download deles (pré-requisito!):

```{r dl_pkg}
#| eval: false
install.packages("tidyverse", "rcontroll")
```

Carregue-os com:

```{r pkg}
#| message: false
library(tidyverse)
library(rcontroll)
library(ggfortify)
```

# Preparar Espécies

> Talvez a tarefa mais trabalhosa seja reunir todas as informações sobre as espécies.

## Dados de traços funcionais

Possíveis fontes:

-   local / sítio de estudo
-   novas medições
-   regional / sítios próximos
-   conjuntos de dados públicos de artigos
-   banco de dados público / TRY [@kattge2019]

## Exemplo [@vleminckx2021]

```{r}
ft <- readxl::read_xlsx("data/day3/oik13191-sup-0002-appendixs2.xlsx",
                        "App.S6-ok", skip = 3) %>%
  rename(s_name = Species, s_wsg = WSG) %>% 
  mutate(s_LMA = 1/SLA*1000, s_Nmass = N/100, s_Pmass = P/10^6) %>% 
  filter(s_LMA < 200) %>% 
  select(s_name, s_LMA, s_Nmass, s_Pmass, s_wsg)
```

## Exemplo [@vleminckx2021]

```{r}
autoplot(princomp(select(ft, -s_name), cor = TRUE),
         alpha = 0.25, col = "lightgrey", loadings.label.size = 6,
         loadings.label.colour = 'red', loadings.label.vjust = 1.1,
         loadings.label.repel   = TRUE,
         loadings = T, loadings.label = T, loadings.colour = 'red') + theme_bw()
```

## Dados de escalonamento de espécies

Possíveis fontes:

-   inventários locais / do sítio de estudo de diâmetro e altura
-   novas medições de campo ou dados de lidar
-   inventários regionais / de sítios próximos de diâmetro e altura
-   conjuntos de dados públicos de artigos
-   banco de dados público / TALLO [@jucker2022]

## Exemplo [@jucker2022]

```{r}
tallo <- read_tsv('data/day3/tallo_amazonia.tsv') %>% 
  filter(longitude <= -39 & longitude >= -79 & latitude >= -18 & latitude <= 10) %>% 
  filter(!is.na(species)) %>% 
  select(species, stem_diameter_cm, height_m)
```

## Exemplo [@jucker2022]

```{r}
tallo
```

## Exemplo [@jucker2022]

```{r}
tallo %>% group_by(species) %>% filter(n() > 30) %>% 
  summarise(s_dbhmax = quantile(stem_diameter_cm, .95)) %>% 
  ggplot(aes(s_dbhmax)) + geom_histogram() + theme_bw()
```

## Exemplo [@jucker2022]

```{r}
ggplot(tallo, aes(stem_diameter_cm, height_m)) +
  geom_point(aes(col = species), alpha = 0.25) +
  theme_bw() + geom_smooth() + scale_color_discrete(guide = "none")
```

## Exemplo [@jucker2022]

Em seguida, precisamos inferir o modelo de Michaelis Menten:

$$
\begin{array}{c} 
log(height) \sim N [ log(h_{max,s} \times \frac{dbh}{a_{h,s}+dbh^2}), \sigma^2] \\
h_{max,s} \sim N (h_{max}, \sigma_h^2) \\
a_{h,s} \sim N (a_{h}, \sigma_a^2)
\end{array}
$$

## Exemplo [@jucker2022]

Por exemplo, usando `brms`:

```{r}
#| eval: false
fit <- brm(bf(log(h) ~ log(hmax * (d/ (ah + d))), 
              hmax ~ 1 + 1|species,
              ah ~ 1 + 1|species,
              nl = TRUE), 
           prior = c(
             prior(normal(40, 10), lb = 10, nlpar = "hmax"),
             prior(normal(0.5, 0.5), lb = 0, nlpar = "ah")
             ),
           data = mdata, chains = 2, cores = 2, threads = 10)
```

## Imputação {.smaller}

Frequentemente, dados de algumas espécies estão ausentes. O TROLL não suporta dados faltantes, o que exige a remoção das espécies ou a imputação dos dados. Sugiro buscar um equilíbrio entre manter a diversidade de espécies e uma diversidade de estratégias funcionais representadas (por exemplo, incluindo pioneiras), ao mesmo tempo que se limita a quantidade de "dados falsos" imputados. Tecnicamente, podemos usar informações adicionais de outros traços correlacionados ou distâncias filogenéticas, caso se espere conservatismo filogenético. Em termos de métodos e ferramentas, costumava me basear na imputação multivariada por equações encadeadas do pacote `mice` do R. No entanto, atualmente utilizo aprendizado de máquina com floresta aleatória para imputação por meio do `missForest`.

# Preparar Clima

> Dados climáticos extensos também são necessários.

## Fontes

Precisamos de variações a cada meia hora e, portanto, requeremos dados com alta resolução temporal. As possíveis fontes incluem:

-   estação meteorológica local e/ou torre de fluxo (mas atenção, pois não são necessariamente padronizadas)
-   estação meteorológica e/ou torre de fluxo próxima
-   conjuntos de dados globais, por ex. FLUXNET2015 [@pastorello2020]
-   reanálises globais, como ERA5-Land [@muñoz-sabater2021]

> Ou melhor ainda, uma combinação para avaliação e correção de viés de produtos globais de alta resolução em relação a dados locais.

## Fontes {.smaller}

-   Estações meteorológicas locais requerem contatos ou podem ser dados públicos como os do MeteoFrance
-   Conjuntos de dados globais e reanálises podem ser acessados online pelo Google Earth Engine ou pelo Climate Data Store
-   `rcontroll` inclui uma vinheta e funções para obter dados do ERA5-Land e formatá-los para uso no TROLL: <https://sylvainschmitt.github.io/rcontroll/articles/climate.html>

> Para ERA5-Land, tanto para o TROLL 3 quanto para o TROLL 4, desenvolvi um script Python para coleta eficiente de dados em uma determinada área: <https://github.com/sylvainschmitt/troll_fg/blob/main/data/raw_data/era/get_era_ee.py>

## Exemplo ERA5-Land

```{r}
system.file("extdata",
    "ERA5land_mth_Nouragues_2021_2022.nc",
    package = "rcontroll"
) %>% terra::rast()
```

## Exemplo ERA5-Land

```{r}
climate <- generate_climate(
  x = -52.75468,
  y = 4.060414,
  tz = "America/Cayenne",
  era5land_hour = system.file("extdata", "ERA5land_hr_Nouragues_2022.nc",
    package = "rcontroll"
  ),
  era5land_month = system.file("extdata", "ERA5land_mth_Nouragues_2021_2022.nc",
    package = "rcontroll"
  )
)
```

## Exemplo ERA5-Land

```{r}
climate$climatedaytime12
```

## Exemplo ERA5-Land

```{r}
climate$daytimevar
```

# Preparar Solo

> Os dados de solo precisam ser informados no TROLL 4.

## Fontes

Precisamos pelo menos das texturas e, se possível, de COT, DBD, CEC e pH:

-   análises de solo locais ou próximas
-   conjuntos de dados globais, por ex. SoilGrids [@poggio2021]

> Dependendo da região, não tenho muita confiança no SoilGrids, por exemplo, na Guiana Francesa, onde há apenas algumas amostras de áreas alagadas superextrapretadas.

## Exemplo [@schmitt2025] {.smaller}

Coletado por J. Lischtein para dois sítios, exigindo múltiplas referências:

-   Texturas para Paracou (Van Langenhove et al. ([2021](https://sylvainschmitt.github.io/troll_eval/99_references.html#ref-vanlangenhove2021)): Tabela 1, solos SLD de encosta, 0–30 cm e Gourlet-Fleury et al. (2004): Tabela 3, solos ferralíticos profundos, 0–40 cm) e Tapajós (Silver et al. ([2000](https://sylvainschmitt.github.io/troll_eval/99_references.html#ref-silver2000)): Tabela 5, posição topográfica 350).
-   COT para Paracou (Van Langenhove et al. ([2021](https://sylvainschmitt.github.io/troll_eval/99_references.html#ref-vanlangenhove2021)): média dos valores do solo SLD de encosta (0–30 cm) nas Tabelas 2–3, média das estações seca e úmida) e Tapajós (Quesada et al. ([2010](https://sylvainschmitt.github.io/troll_eval/99_references.html#ref-quesada2010)): Tabela S2, 0–30 cm).
-   DBD para Paracou (Van Langenhove et al. ([2021](https://sylvainschmitt.github.io/troll_eval/99_references.html#ref-vanlangenhove2021)): média para 0–30 cm de profundidade nos solos de encosta com drenagem lateral superficial (SLD)) e Tapajós (Silver et al. ([2000](https://sylvainschmitt.github.io/troll_eval/99_references.html#ref-silver2000)): média para solos argilosos (0–10 cm) da Tabela 1, posições topográficas 350 e 400).
-   pH para Paracou (Van Langenhove et al. ([2021](https://sylvainschmitt.github.io/troll_eval/99_references.html#ref-vanlangenhove2021)): média dos valores do solo SLD de encosta 0–30 cm na Tabela 1) e Tapajós (Quesada et al. ([2010](https://sylvainschmitt.github.io/troll_eval/99_references.html#ref-quesada2010)): Tabela S2, 0–30 cm).
-   CEC para Paracou (Sabatier et al. ([1997](https://sylvainschmitt.github.io/troll_eval/99_references.html#ref-sabatier1997)): Tabela 2, solos SLD, 0–30 cm) e Tapajós (Quesada et al. ([2010](https://sylvainschmitt.github.io/troll_eval/99_references.html#ref-quesada2010)): Tabela S2, 0–30 cm).
-   Profundidade do solo em metros ([Nepstad et al. 2002](https://sylvainschmitt.github.io/troll_eval/99_references.html#ref-nepstad2002)) para o Tapajós.

# Simulação LIDAR

> O TROLL 3.8 introduz a simulação de lidar, ampliando o conjunto de saídas e comparações disponíveis. <https://sylvainschmitt.github.io/rcontroll/articles/lidar.html>

## Parâmetros do módulo LIDAR {.smaller}

```{r}
#| ecaho: false
generate_lidar(mean_beam_pc = 10, iter_pointcloud_generation = 11) %>% 
  knitr::kable()
```

## Uso do módulo LIDAR

```{r}
sim <- troll(
  name = "test",
  global = update_parameters(TROLLv3_output, nbiter = 12 * 1),
  species = TROLLv3_output@inputs$species,
  climate = TROLLv3_output@inputs$climate,
  daily = TROLLv3_output@inputs$daily,
  forest = get_forest(TROLLv3_output),
  lidar = generate_lidar(mean_beam_pc = 10, iter_pointcloud_generation = 11),
  verbose = TRUE
)
```

## Uso do módulo LIDAR

```{r}
sim
```

## Saída do módulo LIDAR

```{r}
sim@las
```

## Visualização LIDAR

```{r}
#| eval: false
lidR::plot(sim@las[[1]])
```

## Modelo de altura do dossel

```{r}
get_chm(sim)
```

## Visualização da altura do dossel

```{r}
rcontroll::autoplot(sim, what = "lidar")
```

# Avaliação do modelo

> O uso típico de qualquer novo sítio, versão, desenvolvimento ou processo implica a avaliação do modelo (não validação).

## Dados reais

Utilizaremos os dados da Parcela 6 de Paracou de 2016, disponíveis gratuitamente no `LoggingLab` [@badouard2024]:

```{r}
load("data/day3/Paracou6_2016.rda")
Paracou6_2016
```

## Estrutura florestal - real

```{r}
dist_par <- Paracou6_2016 %>% 
  mutate(dbh = CircCorr/pi) %>% 
  mutate(dbh_class = cut(dbh, 
                         breaks = c(seq(10, 155, by = 5)), 
                         labels = c(seq(10, 150, by = 5)))) %>% 
  group_by(dbh_class) %>% 
  summarise(abundance = n()/6.25) %>% 
  mutate(dbh_class = as.numeric(as.character(dbh_class)))
```

## Estrutura florestal - real

```{r}
ggplot(dist_par, aes(dbh_class, abundance)) + geom_line() + theme_bw()
```

## Estrutura florestal - virtual

```{r}
dist_troll <- TROLLv3_output@forest %>% 
  mutate(dbh = dbh*100) %>% 
  mutate(dbh_class = cut(dbh, 
                         breaks = c(seq(10, 155, by = 5)), 
                         labels = c(seq(10, 150, by = 5)))) %>% 
  group_by(dbh_class) %>% 
  summarise(abundance = n()/1) %>% 
  mutate(dbh_class = as.numeric(as.character(dbh_class))) %>% 
  na.omit()
```

## Estrutura florestal - virtual

```{r}
ggplot(dist_par, aes(dbh_class, abundance)) + geom_line() + theme_bw() +
  geom_line(data = dist_troll, col = "lightblue")
```

## Estrutura florestal - comparação

```{r}
dist_par %>% rename(abundance_par = abundance) %>% left_join(dist_troll) %>% 
  ggplot(aes(abundance, abundance_par, col = dbh_class)) + geom_abline() +
  geom_point() + theme_bw() + scale_color_viridis_c()
```

## Estrutura florestal - tempo de simulação

```{r}
rcontroll::autoplot(TROLLv3_output)
```

## Estrutura florestal - simulação mais longa {.smaller}

⚠️ Demorado!

```{r}
sim <- troll(
  name = "test",
  global = generate_parameters(
    cols = 100, rows = 100, nbiter = 12 * 600
  ),
  species = TROLLv3_species,
  climate = TROLLv3_climatedaytime12,
  daily = TROLLv3_daytimevar
)
dist_troll <- sim@forest %>% 
  mutate(dbh = dbh*100) %>% 
  mutate(dbh_class = cut(dbh, 
                         breaks = c(seq(10, 155, by = 5)), 
                         labels = c(seq(10, 150, by = 5)))) %>% 
  group_by(dbh_class) %>% 
  summarise(abundance = n()/1) %>% 
  mutate(dbh_class = as.numeric(as.character(dbh_class))) %>% 
  na.omit()
```

## Estrutura florestal - virtual

```{r}
ggplot(dist_par, aes(dbh_class, abundance)) + geom_line() + theme_bw() +
  geom_line(data = dist_troll, col = "lightblue")
```

## Estrutura florestal - comparação

```{r}
dist_par %>% rename(abundance_par = abundance) %>% left_join(dist_troll) %>% 
  ggplot(aes(abundance, abundance_par, col = dbh_class)) + geom_abline() +
  geom_point() + theme_bw() + scale_color_viridis_c()
```

# Análise de sensibilidade

> Para compreender melhor o comportamento do modelo ou os parâmetros a serem calibrados, são necessárias análises de sensibilidade. ⚠️ *O custo computacional será maior.*

## Parâmetro de interesse

Por exemplo:

> m Taxa mínima de mortalidade

Com forte impacto na dinâmica e na estrutura florestal.

## Plano de simulação

```{r}
m <- c(0.003, 0.008, 0.013, 0.018, 0.023)
names(m) <- paste0("m=", m)
stack_pars <- lapply(m, function(m)
  generate_parameters(cols = 100, rows = 100, nbiter = 12 * 600, m = m, m1 = m)) %>% 
  bind_rows(.id = "simulation")
```

## Plano de simulação

```{r}
filter(stack_pars, param == "m") 
```

## Simulações

> ⚠️ Demorado e pesado!!

```{r}
stack <- stack(
  name = "test",
  simulations = names(m),
  global = stack_pars,
  species = TROLLv3_species,
  climate = TROLLv3_climatedaytime12,
  daily = TROLLv3_daytimevar,
  verbose = FALSE
) 
```

## Simulações

```{r}
stack 
```

## Simulações

```{r}
rcontroll::autoplot(stack, what = "temporal", var = "agb") 
```

## Teste de sensibilidade

```{r}
agb <- stack@forest %>% group_by(simulation) %>% summarise(agb = sum(AGB))
sensitivity::pcc(data.frame(m = unname(m), intercept = 0), agb$agb) 
```

## Pontos de atenção

-   Equifinalidade

-   Vínculos entre parâmetros

# Análise de calibração

> Alguns parâmetros não podem ser facilmente informados por fatores físicos ou ecológicos e requerem calibração. ⚠️ *O custo computacional será maior.*

## Parâmetro de interesse

Por exemplo:

> m Taxa mínima de mortalidade

Com forte impacto na dinâmica e na estrutura florestal.

## Expectativa

Em Paracou, a biomassa viva acima do solo foi de 197,5–221,5 Mg C/ha em 2007 ([Rutishauser et al. 2010](https://sylvainschmitt.github.io/troll_eval/99_references.html#ref-rutishauser2010)).

## Simulações

```{r}
rcontroll::autoplot(stack, what = "temporal", var = "agb") + 
  geom_hline(yintercept = 2*c(197.5, 221.5)*10^3, col = "red", linetype = "dashed") 
```

## Pontos de atenção

-   Equifinalidade

-   Vínculos entre parâmetros

-   Exploração do espaço de parâmetros (grade, ABC, ...)

# Schmitt et al. 2020

> Vamos tentar reproduzir uma versão reduzida de um exemplo do "mundo real" com @schmitt2020.

## Aviso

⚠️ *O custo computacional será maior e o tempo de execução muito longo. Pode ser limitado para o workshop.*

## Link

[PDF](https://github.com/sylvainschmitt/rcontroll_tp/blob/master/inpa_2026/data/day3/SI4_disturbance.docx.pdf)

# Referências
